臺灣桃園地方法院刑事判決　　　　　　　　　　　　　九十一年度訴字第三五號
　　公　訴　人　臺灣桃園地方法院檢察署檢察官
　　被　　　告　甲○○
　　被　　　告　辛○○○工廠股份有限公司 設桃園縣龜山鄉○○村○○○路
　　兼 代 表人　戊○○
　　被　　　告　丙○○
　　被　　　告　丁○○有限公司 設桃園縣蘆竹鄉坑口村六鄰後壁厝四八之一號
　　兼代表人　　乙○○
右列被告因業務過失致死等案件，經檢察官提起公訴（九十年度偵字第二○九二八號
、九十一年度偵字第三二六號），本院判決如左︰
    主  文
甲○○從事業務之人，因業務上之過失致人於死，處有期徒刑陸月，如易科罰金以參
佰元折算壹日；緩刑參年。
辛○○○工廠股份有限公司、戊○○、丙○○、丁○○有限公司、乙○○均無罪。
    事  實
一、甲○○無犯罪前科，係址設桃園縣龜山鄉○○○路○段二五六巷三號辛○○○工
    廠股份有限公司（以下簡稱龍泰公司）之吊升荷重一○．二公噸固定式起重機之
    操作人員，於民國九十年七月十三日下午三時四十分許，在上址公司工廠內操作
    上開起重機搬運貨物時，本應注意操作固定式起重機時，應警戒週遭環境，以防
    止固定式起重機於行進之際，其桁架撞擊在軌道附近之人員，且當日上午丁○○
    有限公司（以下簡稱丁○○公司）之員工張良如、庚○○、己○○即前往龍泰公
    司工廠內之上開起重機軌道附近裝設龍泰公司向丁○○公司購買之自動物料倉儲
    架，更應戒慎周遭環境，而依當時情形，並無不能注意之情形，竟疏未注意前方
    人員動態，即操作固定式起重機將起重機朝公司大門移動，適張良如、庚○○、
    己○○三人於安裝自動物料倉儲架時，因需調整鏈條之垂直基準線，於當日下午
    三時三十分許張良如爬上自動倉儲架上之第三格之工作平台上，並將頭伸出自動
    物料倉儲架外面向地面探視，由於自動物料倉儲架最高頂部與固定式起重機之桁
    架底部距離僅約八公分，張良如閃避不及被移動中之固定式起重機撞擊，造成頭
    部外傷、顱內出血，經送醫急救，因傷重而於抵醫院時已不治死亡。
一、案經行政院勞工委員會北區勞動檢查所函送及台灣桃園地方法院檢察署檢查官據
    報相驗後自動檢舉偵查起訴。
    理  由
甲、有罪部分：
一、右揭犯罪事實，業據被告甲○○供述甚詳，核與證人即丁○○公司勞工庚○○於
    九十年七月十三日警訊、九十年七月十四日、九十年七月十七日偵查及九十一年
    六月十日本院調查時、證人己○○於九十一年六月十日本院調查時證述「：當時
    我（指證人庚○○）與張良如：共同在辛○○○工廠工作，工程進度欲拉鏈條中
    心線時，由張良如爬上七．三公尺高機台頂端時，放下欲拉基準線之墜子時，我
    ：在下面畫墜子之基準線，當我畫完基準線時，抬頭發現張良如已被甲○○所操
    作之天車輾過其頭部，流血受傷：」（九十年七月十三日警訊，庚○○）、「：
    裝量基準線，死者攀爬至物料之上方，當時我（指證人庚○○）在物料架下方，
    我沒有看到吊車操作，結果就輾到張良如：（何時死者攀爬至上面？）約三點三
    十分之前曾上去過，直至三時三十分爬上去，始發生意外：」（九十年七月十四
    日偵查，庚○○）、「：張（張良如）於三時三十分爬上去，上去三、四分鐘才
    發生意外：（古（甲○○）何時操作吊桿？）沒有注意到：（張良如爬上去，已
    操作吊桿否？）還未操作吊桿：（如何施工？）爬上爬下，要量水平線，主要是
    裝鍊條，前二天亦曾爬上去把齒輪重新安裝，再拉基準線：」（九十年七月十七
    日偵查，庚○○）、「：（張良如前往龍泰裝設倉儲架每天工作時間？）早上八
    點上班，大約九點至十點到達現場，中午休息一個小時，中午十二點到一點休息
    ，一點上工到下午五點至五點半收工：（九十年七月十三日前往龍泰安裝倉儲架
    ，現場龍泰公司是否有人在工作？）有：當天三個人在現場作架設的工作，張良
    如在上面，我（指庚○○）和庚○○（己○○之誤）二個人在下面，當天我們已
    經在現場上下好幾次：張良如發生意外的那一次，我和庚○○在下面工作，沒有
    聽到起重機發動的聲音：」（九十一年六月十日，庚○○）「：（九十年七月十
    三日你們是何時到龍泰工廠工作？）早上：（當天中午有無休息？）有，休息一
    個小時，十二點開始休息到一點：當天三個人在現場作架設的工作，張良如在上
    面，我和己○○（庚○○之誤）二個人在下面，當天我們已經在現場上下好幾次
    ：張良如發生意外的那一次，我和己○○在下面工作，沒有聽到起重機發動的聲
    音：」（九十一年六月十日本院調查時，己○○）等之情節相符，而被害人張良
    如因遭起重機桁架撞擊死亡，經台灣桃園地方法院檢察署察官督同檢驗員相驗明
    確，製有勘驗筆錄、驗斷書、相驗屍體證明書在卷足憑。按操作大型固定式起重
    機時，應警戒周遭環境，以防止固定式起重機於行進之際，其桁架撞擊在軌道附
    近之人員，且依當時情形，又非不能注意，被告甲○○係上開固定式起重機操作
    人員，且已操作六、七年，對此應知之甚稔，於九十年七月十三日上午丁○○公
    司之員工即在龍泰公司工廠近門口處之出貨區安裝自動倉儲架，被告甲○○於下
    午一時許起開始工作操作固定式起重機時丁○○公司之員工仍在該工廠內裝置倉
    儲架，其自應警戒所操作之起重機軌道周遭人員動態，以防止固定式起重機於行
    進之際，其桁架撞擊在軌道附近之人員，竟疏未注意自動倉儲架上適有張良如因
    安裝自動倉儲架而爬到倉儲架上方，即貿然操作固定式起重機朝前方近公司大門
    處之出貨區移動，致固定式起重機桁架撞擊被害人張良如，其有過失，至為明顯
    ，而被告甲○○上開過失行為，與被害人張良如之死亡間，具有相當因果關係，
    本件事證明確，被告甲○○之犯行堪予認定。
二、按被告甲○○係龍泰公司固定式起重機之操作人員，從事廠內貨品搬運，於前述
    時、地在龍泰公司工廠操作固定式起重機搬運貨品之際因疏未注意警戒週遭環境
    致所操作之固定式起重機桁架撞擊被害人張良如而導致被害人張良如死亡，核被
    告所為係犯法第二百七十六條第二項之業務過失致死罪。爰審酌被告甲○○素行
    良好（無犯罪前科，有臺灣桃園地方法院檢察署刑案資料查註紀錄表、臺灣高等
    法院被告全國前案記錄表及臺灣高等法院檢察署刑案紀錄簡覆表在卷可稽）、於
    本案過失之程度、犯罪後之態度暨龍泰公司已與與被害人張良如家屬達成和解及
    其他一切情狀，量處如主文所示之刑，並諭知易科罰金之折算標準。末查被告甲○○前未曾受有期徒刑以上刑之宣告，有臺灣桃園地方法院檢察署刑案資料查註
    紀錄表、臺灣高等法院被告全國前案記錄表及臺灣高等法院檢察署刑案紀錄簡覆
    表在卷可稽，其因一時失慮而觸犯本案刑責，經此偵審程序及刑之宣告，應知警
    惕而無再犯之虞，其所宣告之刑，本院認以暫不執行為適當，併予宣告緩刑三年
    ，以勵自新。
乙、無罪部部分：
一、公訴意旨略以：被告戊○○係設於桃園縣龜山鄉○○○路○段二五六巷三號辛○○○工廠股份有限公司（以下稱龍泰公司）之負責人，被告丙○○係該公司之廠
    長，均為從事業務之人。被告戊○○明知龍泰公司廠內所設置具有危險性之機械
    （吊升荷重十點二公噸固定式起重機），未經檢查機構或中央主管機關指定之代
    行檢查機構檢查合格，不得提供給勞工使用；而被告丙○○身為廠長，負責分派
    勞工之工作，對於龍泰公司廠內所設置具有危險性之機械（吊升荷重為十點二公
    噸之固定式起重機）之操作，應由主管機關認可之訓練或技術檢定之合格人員充
    任之，負有管理監督之責，應注意該公司廠內之員工未具合格操作機械之資格者
    ，不得操作，以防止發生危險，且依當時情狀，亦無不能注意之情事，竟疏於注
    意上開規定，指派廠內未具操作資格之勞工甲○○從事上開固定式起重機之操作
    工作，致使甲○○於民國九十年七月十三日下午三時四十分許，操作上開固定式
    起重機時，亦疏未注意自動倉儲架上適有丁○○有限公司（以下稱丁○○公司）
    勞工張良如因安裝自動倉儲架而爬到倉儲架上方，致張良如閃避不及，其頭部遭
    移動中之固定式起重機桁架撞擊，造成頭部外傷、顱內出血死亡。又被告乙○○
    係設於桃園縣蘆竹鄉坑口村六鄰後壁厝四十八之一號丁○○公司之負責人，於九
    十年七月十三日指派其勞工張良如，在龍泰公司廠內，從事自動物料倉儲架之安
    裝工作，嗣於同日下午三時四十分許，張良如在其工作場所內發生死亡之職業災
    害，被告乙○○竟未於發生死亡災害之二十四小時內，報告檢查機構行政院勞工
    委員會北區勞動檢查所，因認被告戊○○、龍泰公司違反勞工安全衛生法第八條
    第一項、同法第三十一條第一項、第二項之罪嫌、被告乙○○、丁○○公司違反
    勞工安全衛生法第二十八條第二項第一款、同法第三十二條第一項第二款之罪嫌
    、被告丙○○涉犯刑法第二百七十六條第二項之業務過失致人於死罪嫌。
二、按犯罪事實應依證據認定之，無證據不得推定其犯罪事實，又不能證明被告犯罪
    者，應諭知無罪之判決，此於刑事訴訟法第一百五十四條及同法第三百零一條第
    一項定有明文。又按事實之認定，應憑證據，如未能發現相當證據，或證據不足
    以證明，自不能以推測或擬制之方法，以為裁判基礎，最高法院四十年台上字第
    八六號著有判例可循。又認定不利於被告之事實，須依積極證據，苟積極證據不
    足為不利於被告事實之認定時，即應為有利被告之認定，更不必有何有利之證據
    ，亦有最高法院三十年上字第八一六號判例可資參照。所謂「積極證據足以為不
    利被告事實之認定」，根據同院七十六年台上字第四九八六號判例意旨，係指據
    為訴訟上證明之全盤證據資料，在客觀上已達於通常一般之人均不致於有所懷疑
    ，而確信被告確曾犯罪之程度，若未達到此一程度，而有合理懷疑之存在時，即
    無從為有罪之認定。本件公訴人認被告戊○○、龍泰公司違反勞工安全衛生法第
    八條第一項、同法第三十一條第一項、第二項之罪嫌、被告乙○○、丁○○公司
    違反勞工安全衛生法第二十八條第二項第一款、同法第三十二條第一項第二款之
    罪嫌、被告丙○○涉犯刑法第二百七十六條第二項之業務過失致人於死罪嫌，以
    被告戊○○係龍泰公司負責人，負有安全維護之責，被告丙○○係龍泰公司廠長
    ，負責分派勞工之工作，對於龍泰公司廠內所設置具有危險性之機械（吊升荷重
    為十點二公噸之固定式起重機）之操作，應由主管機關認可之訓練或技術檢定之
    合格人員充任之，負有管理監督之責，應注意該公司廠內之員工未具合格操作機
    械之資格者，不得操作，以防止發生危險，而依勞工安全衛生法第八條第一項規
    定：雇主對於經中央主管機關指定具有危險性之機械或設備，非經檢查機構或中
    央主管機關指定之代行檢查機構檢查合格不得使用，被告戊○○既未將廠內所設
    置之吊升荷重十點二公噸之固定式起重機經檢查機構檢查合格，致發生死亡之職
    業災害，難謂無監督疏失之責；又勞工安全衛生法第十五條之規定：對於危險性
    機械（吊升荷重十點二公噸固定式起重機）之操作人員，應經中央主管機關認可
    之訓練或技能檢定之合格人員充任之，被告丙○○自承係負責廠內人事之任派，
    且被告甲○○並未接受過吊升荷重五公噸以上之固定式起重機之人員訓練，其逕
    派任甲○○操作固定式起重機，而於九十年七月十三日下午三時四十分許在龍泰
    公司工廠內發生人員死亡災害，亦難謂無管理監督上之過失；另事業單位場所內
    發生死亡災害者，雇主應於二十四小時內報告檢查機關，勞工安全衛生法第二十
    八條第二項第一款定有明文，被告乙○○係丁○○公司之負責人，未能於丁○○
    公司雇用之勞工張良如於上開時、地工作時發生死亡後之二十四小時內報告檢查
    機關，其違反勞工安全衛生法之犯行甚明；此外，並有行政院勞工委員會北區勞
    動檢查所檢附九十年十月三十一日台九十勞北檢製字第○九○一○一五○五一○
    號之職業災害報告一份在卷可稽勞檢所）九十年三月二十二日台九十勞北檢營字
    第二一五一０號函附職業災害檢查報告書為證。而被害人張良如因遭起重機桁架
    撞擊死亡，經公訴人督同檢驗員相驗明確，製有勘驗筆錄、驗斷書、相驗屍體證
    明書在卷足憑等，固非無見。
三、按勞工安全衛生法立法意旨，主要係在要求雇主提供勞工必要安全衛生設備，並
    經由相關之安全衛生管理，保障勞工能在安全無虞之工作環境勞動工作，防止職
    業災害之發生，以保障勞工安全與健康，是該法所謂雇主，依勞工安全衛生法第
    二條第二項之規定，係謂「事業主」或「事業之經營負責人」，所稱事業主，係
    指事業之經營主體，在法人組織時為該法人，在個人企業則為該事業之業主，通
    常係指事業所有人或法定代理人，而所謂事業經營負責人，則係指事業組織因大
    小不同，以致事業所有人或代表人對所轄事業不能一一兼顧，而採行分層負責制
    度時，授權指定經營之負責人。從而可知勞工安全衛生法所規範的對象，係針對
    事業組織，其中事業主強調對該事業組織名義上的所有權，而事業經營負責人則
    著重於實質上的經營權。此因不論係事業主或事業之經營負責人，其雇用勞工完
    成工作，以獲取經濟上利益，且對工程有規劃、決策、監督及執行能力，自應提
    供勞工必要安全衛生設備及安全無虞之工作環境，並負勞工安全衛生法所規定之
    相關安全衛生管理責任，以防止職業災害之發生，並保障勞工安全與健康。第按
    勞工安全衛生法第二十八條第二項規定事業單位工作場所發生死亡職業災害時，
    另責成雇主及法人有於二十四小時內報告檢查機構之義務，以便檢查機構能迅即
    就疑似職業災害之發生實施檢查，以分析、統計，進而防止將來類似勞工職業災
    害之發生，是雇主及法人違反前開規定時，另對雇主及法人科刑罰，以責成雇主
    及法人注意前開規定，確實保障勞工能在安全無虞之工作場所工作，保障勞工安
    全與健康。從而雇主及法人於事業單位工作場所發生死亡災害時，應於二十四小
    時內報告檢查機構，係以發生「職業災害」之死亡結果為前提。經查，本件被告
    戊○○係龍泰公司負責人，被告乙○○則係丁○○公司之負責人，均據被告戊○○、乙○○二人供明在卷，並有經濟部公司執照影本二紙、桃園縣政府營利事業
    登記證影本一紙在卷足稽，而死者張良如則係丁○○公司雇用之勞工，於九十年
    七月十三日上午張良如、庚○○、己○○三人受丁○○公司指派前往龍泰公司工
    廠裝設龍泰公司向丁○○公司購買之自動物料倉儲架，當日下午三時四十分許張
    良如爬上自動倉儲架上之第三格之工作平台上，遭龍泰公司雇用之勞工甲○○操
    作之固定式起重機桁架撞擊死亡一節，已據證人庚○○、己○○、被告甲○○陳
    述甚詳，由於被害人張良如之雇主係丁○○公司，從而被告戊○○、龍泰公司即
    無違反勞工安全衛生法第八條第一項、同法第三十一條第一項、第二項之規定，
    又被害人張良如雖係丁○○公司僱用之勞工，且係經丁○○公司指示前往龍泰公
    司裝設自動物料倉儲架時發生死亡意外，惟被害人張良如係因被告龍泰公司之員
    工即被告甲○○於操作固定式起重機時疏未注意前方人員動態，即操作固定式起
    重機將起重機朝前方公司大門方向移動，而撞擊爬上自動倉儲架上之第三格之工
    作平台上，並將頭伸出自動物料倉儲架外面向地面探視之張良如一節，亦據證人
    庚○○、己○○、被告甲○○陳述甚詳，可知被害人張良如之死亡結果顯非勞工
    安全衛生法所謂「勞工就業場所之建築物、設備、原料、材料、化學、物品、氣
    體、蒸氣、粉塵等或作業活動及其他職業上原因引起之勞工死亡」之職業災害甚
    明，從而被告乙○○及丁○○公司之行為亦無違反勞工安全衛生法第二十八條第
    二項之規定，而成立同法第三十二條第一項第二款之罪，又被告丙○○係龍泰公
    司之廠長，負責工廠機器設備之設置、修護、工廠公安及廠內人員調派，此為被
    告丙○○所供認在卷，惟被告丙○○辯稱「：當初我買這部倉儲架時，因大家很
    熟，有口頭約定二天就可以安裝好，後來實際安裝時因不順，所以一直拖，當初
    我有告訴乙○○，工人如要上去工作，一定要通知我們，但是這次工人上去並沒
    有通知我們：」等語，而證人庚○○、己○○亦均證述「：當天三個人在現場作
    架設的工作，張良如在上面，我和庚○○二個人在下面，當天我們已經在現場上
    下好幾次，龍泰公司有告訴我們上去時要知會他們一聲，我們事先也有知會，張
    良如發生意外的那一次，我和庚○○在下面工作，沒有聽到起重機發動的聲音，
    而張良如上去也沒有先知會。：」、「：當天三個人在現場作架設的工作，張良
    如在上面，我和己○○二個人在下面，當天我們已經在現場上下好幾次，龍泰公
    司有告訴我們上去時要知會他們一聲，我們事先也有知會，張良如發生意外的那
    一次，我和己○○在下面工作，沒有聽到起重機發動的聲音，而張良如上去也沒
    有先知會：」等語，是知被告丙○○有善盡事業單位之事前告知義務，而刑法上
    之業務過失致人於死罪，性質上係屬過失不作為犯，其構成要件須行為人有業務
    上之作為義務為前提，然審酌刑法二百七十六條第二項之業務過失致死罪，法定
    最重本刑為有期徒刑五年，而勞工安全衛生法第三十一條第一項規定：雇主因違
    反同法第五條之故意作為義務所致之死亡災害，法定最重本刑則為三年有期徒刑
   ，兩相比較結果，顯以刑法業務過失致死罪刑度較重，衡諸刑罰之輕重與違法性
    之程度均成正比，而違法性之程度則與注義義務之高低成正比，即違反高度注意
    義務者，違法性程度較高，刑度亦隨之而重。故由勞工安全衛生法有關雇主作為
    義務違反所致之死亡災害，法定刑度猶低於刑法上業務過失致死之刑度，可見雇
    主之作為義務猶低於從事業務之人之業務上注意義務，準此，龍泰公司既非勞工
    安全衛生法上之雇主，依法已不負較低度之勞工安全衛生法第五條之雇主作為義
    務，舉輕已明重，顯難苛責其就賣方之受雇人從事工作時，負有較高度之刑法上
    業務注意義務，從而被告龍泰公司之廠長－被告丙○○所為亦與刑法第二百七十
    六條第二項業務過失致死罪之犯罪構成要件不符，此外，復查無其他積極證據足
    認被告辛○○○工廠股份有限公司、戊○○、丙○○、丁○○有限公司、乙○○
    有公訴人所指之犯行，爰依法諭知其等無罪之判決。
據上論斷，應依刑事訴訟法第二百九十九條第一項前段、第三百零一條第一項，刑法
第二百七十六條第二項、第四十一條第一項前段、第七十四條第一款，罰金罰鍰提高
標準條例第一條前段、第二條，判決如主文。
本案經檢察官許炳文到庭執行職務。
中      華      民      國    九十一    年      七      月     十八     日
                                  臺灣桃園地方法院刑事第五庭
                                      法  官  林  婷  立
右正本證明與原本無異。
如不服本判決，應於判決送達後十日內向本院提出上訴狀( 應附繕本 )，上訴於
臺灣高等法院。
                                      書記官  陳  淑  芬
中      華      民      國    九十一    年      八      月     十四     日
附錄法條
因過失致人於死者，處二年以下有期徒刑、拘役或二千元（現已提高十倍為二萬元）
以下罰金。
從事業務之人，因業務上之過失犯前項之罪者，處五年以下有期徒刑或拘役得併科三
仟元（現已提高十倍為三萬元）以下罰金。
